臺灣高等法院刑事裁定　　　　　　　　100年度聲再字第382號
再審聲請人
即受判決人　張慧蓮
上列聲請人即受判決人因妨害名譽等案件，對於本院93年度上易
字第493號，中華民國93年4月23日第二審確定判決（第一審案號
：臺灣臺北地方法院92年度易字第1887號，起訴案號：臺灣臺北
地方法院檢察署92年度偵續字第23號），聲請再審，本院裁定如
下：
    主  文
再審之聲請駁回。
    理  由
一、聲請意旨略稱：聲請人即受判決人張慧蓮並無以強暴犯公然
    侮辱犯行，本院93年度上易字第493號確定判決（下稱系爭
    確定判決），有下列發現確實之新證據與原判決所憑之證言
    、鑑定或通譯已證明其為虛偽之再審事由，爰依刑事訴訟法
    第420條第1項第2款、同條項第6款之規定，聲請再審：爭
    端係肇因於告訴人謝仁真於系教評會議時聲稱「到了那個時
    候，是哪一個老師活該倒楣要去想辦法去彌補這個時數不足
    的問題」等語，聲請人不能忍受，本件原不起訴，然告訴人
    再議成功，又告訴人為首位拷貝錄音帶之人，有歸還系教評
    會錄音帶電話紀錄為證，詎告訴人於再議時卻否認其說過此
    語，有臺灣臺北地方法院檢察署91年度偵字第14696號不起
    訴處分書可查，惟告訴人確實說過此語，紀錄均可見於系教
    評會記錄及錄音中，是告訴人所言不實，系爭確定判決卻未
    將告訴人此句言語採為證據。聲請人於會議中說「胡說八
    道」，係為維護名譽，以及對同仁使會議無法進行之設計的
    澄清，並非詈罵告訴人，況當時聲請人說「神經病哪！你們
    真是」、「你們在幹什麼」等語，有系教評會記錄、91年4
    月9日告訴人告訴理由狀附書面證據為證，更足證明聲請人
    之發言係針對同仁所為之發言。至聲請人拍告訴人係為請告
    訴人「不要再講了」，並「提醒上課」，有系教評會記錄可
    查，故拍並非侮辱，且聲請人之言行係因不堪承受而爆發，
    並無故意與預見。聲請人係不因堪羞辱、疲憊，始有系爭
    言行，可見系教評會記錄中所載事發後聲請人與同仁之對話
    「請老師全部都操縱在你們手裡」、「你們要叫我下台，就
    是這個意思就好了嘛，何必這樣一個疲勞轟炸的，太過分了
    」。告訴人系爭言行係因告訴人、謝春聘、陳彰輝、董繼
    禮等人之集體設計，其等言語、行為（見系教評會記錄）使
    聲請人心理、精神受到會議無法進行之不法侵害所致，並非
    故意，亦屬對於現在不法侵害，而出於防衛自己權利之行為
    ，屬正當防衛。謝春聘、董繼禮等人設計使會議目的聘任
    案無法達成，係因91年1月7日聲請人紀錄其等會議缺席之簽
    呈，該簽呈前由告訴人以聲請人涉犯公務員登載不實而提起
    告訴，獲不起訴。系教評會紀錄「啪啪二聲－紙張拍紙張
    之聲音」與告訴人所稱「拍到統計表二次」吻合，因此聲請
    人並非拍到身體，系爭確定判決所認「向謝仁真拍擊（未造
    成傷害結果）」，即與事實有違。董繼禮於審判中關於聲
    請人拍告訴人過程之證述與告訴人所陳、系教評會紀錄均有
    不同，當時陳彰輝已離席，亦有91年5月17日偵查筆錄為證
    ，而謝春聘未看到聲請人有打人，不能證明聲請人有公然侮
    辱之犯行。事發當時，告訴人、謝春聘之反應均為嚇了一
    跳，有告訴人再議聲請狀、系教評會紀錄可查，則告訴人以
    公然侮辱提出告訴，要係事後為告訴而捏造之詞，系爭確定
    判決所謂「在客觀上顯難認為不足以貶抑對方人格」亦為憑
    空臆測而與事實不符。系爭確定判決以告訴人說「你打到
    我了」，聲請人說「我誹謗你呢！」，即臆測聲請人有侮辱
    故意，未審酌當時聲請人所言係對告訴人說謊、誣賴聲請人
    打人之反駁。系爭確定判決未審酌系教評會依文史系系教
    評組織辦法，應由國英文教師主導發言，然該次會議卻由非
    國英教師之謝仁真、董繼禮藉故擱置原設議程之爭端發生原
    因，又系爭確定判決採用系教評會紀錄為犯罪證據，然該紀
    錄為錄音帶譯文，錄音帶未於審判期日提示或播放，且系教
    評會紀錄為「胡說八道、胡說八道（啪啪二下－紙張拍打紙
    張的聲音），你們在幹什麼？神經病！」，系教評會錄音則
    為「胡說八道、胡說八道（啪啪二下－紙張拍打紙張的聲音
    ），你們在幹什麼？」「神經病（啦）哪！你們真是」，而
    告訴人提出之錄音譯文則為「胡說八道（打人）、胡說八道
    （打人），你們在幹什麼？」「神經病哪！你們真是！」，
    則系教評會紀錄、系教評會錄音、告訴人提出之錄音譯文互
    有出入，則系爭判決所憑譯文有虛偽不實。
二、按對於有罪確定判決之救濟程序，依刑事訴訟法規定，有再
    審及非常上訴兩種。前者，係為原確定判決認定事實錯誤而
    設立之救濟程序，與後者係為糾正原確定判決違背法令，兩
    者迥然有別。為受判決人之利益聲請再審，必其聲請之理由
    合於刑事訴訟法第420條第1項第1 款至第6款或第421條所定
    之情形者，始得為之。至判決違背法令，係提起非常上訴之
    事由，並非再審之事由。次按刑事訴訟法第420條第1 項第6
    款所稱「發現確實之新證據」，係指該證據於事實審法院判
    決前業已存在，為法院、當事人所不知，不及調查斟酌，至
    其後始行發現，且就證據本身形式觀察，固非以絕對不須經
    過調查程序為條件，但必須顯然可認為足以動搖原有罪確定
    判決，而為受判決人無罪、免訴、免刑或輕於原判決所認罪
    名之判決者為限（最高法院33年度抗字第70號、40年度台抗
    字第2號、41年度台抗字第1號判例參照）。故受理聲請再審
    之最後事實審法院，應就聲請再審理由之所謂「新證據」，
    是否具備事實審判決前已經存在，為法院、當事人所不知，
    事後方行發見之「嶄新性」，及顯然可認足以動搖原有罪確
    定判決，應為無罪、免訴、免刑或輕於原判決罪名之「顯然
    性」二要件，加以審查，為判斷應否准予開始再審之準據（
    最高法院85年度台抗字第308號、93年度台抗字第98號判決
    意旨參照）。末按有罪之判決確定後，有原判決所憑之證言
    、鑑定或通譯已證明其為虛偽者等情形者，為受判決人之利
    益，得聲請再審；前開情形之證明，以經判決確定，或其刑
    事訴訟不能開始或續行非因證據不足者為限，得聲請再審，
    刑事訴訟法第420條第1項第2款、同條第2項定有明文。上開
    規定所稱「原判決所憑之證言已證明其為虛偽」者，須原判
    決將此項虛偽之證言誤為真實，而採為認定事實之根據，於
    判決確定後，經證明該項證言為虛偽者為必要，且該項證明
    以經判決確定者為限，或必須有相當之證據足以證明者，始
    得據以聲請再審，最高法院91年台抗字第314號裁定意旨、
    46年台抗字第8號判例可資參照。
三、經查：
  (一)聲請意旨以爭端肇因告訴人及董繼禮既非該系教評會應具主
    導地位之國英教師，卻因彼等對聲請人先前提出之系務會議
    流會簽呈不滿，而杯葛該次會議，聲請人不堪告訴人之言語
    欺辱，而採取防衛之言行，況告訴人當時僅只嚇了一跳，則
    聲請人並無公然強暴侮辱之故意，有新證據即國防管理學院
    教學部文史學系系評會紀錄、臺灣臺北地方法院檢察署91年
    度偵字第14696號不起訴處分書、91年4月9日告訴人謝仁真
    告訴理由狀附書面證據、91年1月7日系務會議流會簽呈、文
    史系教評會組織辦法、告訴人謝仁真再議聲請狀等為憑。惟
    查系爭確定判決認定聲請人犯公然強暴侮辱罪，其認定犯罪
    及所依之證據取捨之理由，均已於判決內詳細論述，就聲請
    人辯解不採者，亦於理由欄內詳細指駁及說明，並已敘明：
    「上訴人（即聲請人）雖辯稱：本件係因告訴人與董繼禮等
    於會議中一再對其杯葛，揚言若不配合即使系務會議無法運
    作致肇爭端，其出手之用意僅在催促告訴人去上課，至於『
    神經病』則為口頭禪，並無辱罵之故意云云。惟查：上訴人
    與告訴人均為大學教師，理當謹守斯文相互尊重，乃於會議
    場所公然指斥『胡說八道、神經病』等語，在客觀上顯難認
    為不足以貶抑對方人格，況依前述系評會記錄所載，上訴人
    於拍擊詈罵之後，經告訴人抗議『你打到我了』，猶以『我
    誹謗你呢，講這種話你！』相應，是其主觀上具有侵害告訴
    人名譽法益之犯意，亦甚明顯」，是以，系爭確定判決既就
    聲請人所辯即當時爭端發生之原因、過程予以審酌，則聲請
    人所提臺灣臺北地方法院檢察署91年度偵字第14696號不起
    訴處分書、91年4月9日告訴人謝仁真告訴理由狀附書面證據
    、91年1月7日系務會議流會簽呈、文史系教評會組織辦法、
    告訴人謝仁真再議聲請狀等證據資料，均屬系爭確定判決審
    理時已經存在，並無法院、當事人不知而不及調查斟酌，至
    其後始行發現之情形可言，依前揭說明，顯非確實之新證據
    。至聲請意旨所指之國防管理學教學部文史學系系評會紀錄
    ，確經系爭確定判決審理時予以審酌，亦非確實之新證據。
    另91年5月17日偵查筆錄，既屬董繼禮、陳彰輝等於偵查程
    序之陳述，自屬聲請人於判決前所明知，顯係系爭確定判決
    前已經存在者，且為法院、聲請人所已知，並非事後發現之
    新證據至明。
  (二)又聲請意旨稱聲請人僅拍擊紙張，未拍打告訴人身體，則
    系爭確定判決所謂「朝謝仁真拍擊（未造成傷害結果）」即
    屬有誤云云，應係聲請人誤認強暴僅指直接施加強制力於受
    害人身體，而對強暴之意涵有所誤解所致。另聲請意旨復
    以系爭確定判決未審酌當時聲請人口稱「我誹謗你呢！」係
    為反駁告訴人之謊言、誣詞，無非就原審採證認事之職權為
    質疑。是此部分聲請意旨，核均屬敘述聲請人個人對於系爭
    確定判決採證認事不服之理由，就案情為辯解，並未提出有
    何具體之新證據，說明足認聲請人應為無罪、免訴、免刑或
    輕於原判決罪名之判決，自均非適法之聲請再審理由。
  (三)至聲請意旨復以告訴人就其是否於案發當時口稱「到了那個
    時候，是哪一個老師活該倒楣要去想辦法去彌補這個時數不
    足的問題」乙節，所陳不實，有歸還系教評會錄音帶電話紀
    錄、系教評會錄音CD等新證據可證。惟查告訴人是否確曾說
    該語，要與聲請人之言行是否該當公然強暴侮辱罪無涉，聲
    請意旨此部分所提之新證據即難認屬顯足以動搖系爭確定判
    決而可對聲請人為更有利之判決之新證據，要與上開「顯然
    性」要件不合。
  (四)另聲請意旨稱系爭確定判決採用系教評會紀錄為犯罪證據，
    然該紀錄為錄音帶譯文，錄音帶未於審判期日提示或播放乙
    節，顯係針對系爭確定判決之審判程序有無違背法令之指摘
    ，屬可否提起非常上訴之範疇，與刑事訴訟法第420條第1項
    第6款所定之法定再審事由無涉。又聲請意旨以系教評會紀
    錄、系教評會錄音、告訴人提出之錄音譯文互有出入，因認
    系爭判決所憑證據係屬虛偽云云，然未據其提出該證據業經
    法院判決確定為虛偽之證明，僅為聲請人對不利於己之證據
    所為之主觀臆斷，並無原判決所憑證據已經確定判決證明其
    為虛偽之情形，復無刑事訴訟法第420條第2項之偽證刑事訴
    訟不能開始或續行非因證據不足之情事，是聲請人以刑事訴
    訟法第420條第1項第2款之原判決所憑之證據已證明其為虛
    偽為由聲請再審部分，難認其此部分聲請為有理由。
  (五)綜上所述，聲請人所述各節，並不符合於刑事訴訟法第420
    條第1項第2款、第6款所定之情形，自難認有再審之理由，
    應予駁回。
四、據上論斷，應依刑事訴訟法第434條第1項，裁定如主文。
中    華    民    國    100    年    9    月    9    日
                  刑事十七庭審判長法  官  王炳梁
                                  法  官  陳世宗
                                  法  官  周明鴻
以上正本證明與原本無異。
不得抗告。
                                  書記官  郭彥琪
中    華    民    國   100    年    9     月    9     日